【裁判字號】    92,上易,65
【裁判日期】    920610
【裁判案由】    恐嚇等
【裁判全文】
臺灣高等法院花蓮分院刑事判決                      九十二年度上易字第六五號
    上  訴  人  臺灣臺東地方法院檢察署檢察官
    被      告  丙○○
    被      告  丁○○
    被      告  辛○○
    被      告  己○○
右上訴人因被告恐嚇等案件，不服臺灣台東地方法院九十一年度易字第五四號，中華
民國九十二年二月七日第一審判決 (起訴案號：臺灣台東地方法院檢察署九十年度偵
字第二０三七號、九十一年度偵字第三四０號)提起上訴，本院判決如左：
    主  文
原判決關於丁○○、丙○○、辛○○部分撤銷。
丙○○、丁○○、辛○○共同傷害人之身體，丙○○處有期徒刑伍月，丁○○處有期
徒刑伍月，辛○○處有期徒刑參月，如易科罰金，均以參佰元折算壹日。
其餘上訴（即己○○無罪部分）駁回。
    事  實
一、丙○○於民國九十年一月間，經洪玉美之讓與而取得利嘉營造有限公司（以下簡
    稱：利嘉公司）之經營權，並與丁○○、辛○○同為利嘉公司之股東，因利嘉公
    司前於八十八年間，積欠戊○○鋼鐵價金新台幣（下同）二十三萬零五百十八元
    尚未清償，並經戊○○提起民事訴訟獲勝訴判決確定，戊○○遂於九十年八月二
    十九日，持臺灣台東地方法院民事簡易判決及確定證明書向該院執行處聲請就行
    政院農業委員會水土保持局第五工程所應給付予利嘉公司之工程款予以扣押，並
    經該院民事執行處於同年九月六日以東院生民執誠二九八八字第四九五九二號執
    行命令核發扣押命令致使丙○○、丁○○、辛○○心生不滿，共同基於妨害人行
    使權利之共同犯意聯絡，於九十年九月十日十六時許，至臺東市○○路十四號之
    戊○○所經營之「戊○○鋼鐵廠」內，先以言語逼迫戊○○撤銷強制執行，戊○○稱該筆債務係洪玉美先前經營利嘉公司時所積欠，應由彼等找洪玉美商量，丙○○遂口出：「你是有錢人，我們是沒錢的，沒關係！」，丁○○並揚起拳頭為
    脅迫動作，要求戊○○撤銷對該筆工程款之強制執行後始行離去，嗣丙○○、丁○○知悉陳式龍並未撤銷前揭強制執行之聲請為逼迫戊○○撤銷上開執行命令，
    竟承上述共同概括犯意之聯絡，於九十年九月十二日上午八時許，至戊○○鋼鐵
    廠內之辦公室，適戊○○外出，丁○○乃向戊○○之妻子乙○○表示「沒關係，
    大人的事，也可以找小孩」、「限下午二點以前撤封，否則看著辦」、「如果你
    是老闆，我就打你」等欲加害身體之言語，而脅迫使戊○○撤回前開強制執行之
    無義務之事，因戊○○不從而未得逞。於同年十三日上午八時二十五分許，見戊○○仍未撤銷上開強制執行，再至上址，丁○○便強拉戊○○外出，因戊○○極
    力抵抗而作罷，遂向戊○○表示：「如果不去撤銷，就給你好看，你的小孩子在
    唸大學，我都知道」等語脅迫戊○○撤銷上開執行命令，行此無義務之事，惟因
    戊○○未允而未得逞。
二、丙○○、丁○○見前開脅迫戊○○均未果，遂與辛○○再承前揭共同概括之犯意
    及傷害之犯意聯絡，於九十年九月十四日上午八時許，由不知情己○○駕駛ＷＶ
    -六一五八號自用車至戊○○鋼鐵廠內之辦公室後，丙○○、丁○○、辛○○甫
    進入戊○○辦公室後，丁○○即毆打戊○○臉部、胸部等處，丙○○則掐住戊○○頸部，辛○○持該辦公室內之藤椅敲打戊○○頭部，致戊○○受有胸部挫傷七
    Ｘ四公分、右上唇瘀傷二Ｘ一公分、前額挫傷三Ｘ零點三公分、右大拇指瘀傷三
    Ｘ二公分及右鼻孔流血等傷害，丁○○並向戊○○表示，如未於該日中午十二時
    以前，向台灣台東地方法院聲請撤前開強制執行，即對其家人不客氣等語，欲以
    此強暴、脅迫手段，使戊○○行上開無義務之事，惟戊○○仍依該院民事執行處
    九十年十月十八日核發之收取命令，向第三人水土保持局第五工程所收取債權金
    額二十三萬八千四百九十四元，而致丙○○等之目的未得逞。
三、案經戊○○訴請臺東縣警察局臺東分局報請臺灣臺東地方法院檢察署檢察官偵查
    起訴。
   理  由
壹、有罪部分
一、訊據被告丙○○、丁○○、辛○○，丙○○、丁○○固坦承於前揭時間因要求戊○○撤銷強制執行之聲請，確有至戊○○之辦公處所協商，辛○○坦承於九十年
    九月十四日與丙○○、丁○○同往協商，對於同年九月十日、十二日、十三日部
    分則否認，但均矢口否認有上揭強制及傷害之犯行，被告丙○○辯稱：九十年九
    月十日、十二、十三日伊有與丁○○一同至上開地點，惟僅欲與告訴人戊○○商
    談解決工程款遭扣押之事情，並未出言恐嚇或脅迫告訴人，另同年月十四日與丁○○、辛○○再度前往上址，丁○○先進入上開辦公室後，伊與辛○○二人跟隨
    在後，是突然聽到辦公室內有聲響，隨即進入辦公室內勸架，因戊○○、丁○○
    身材均十分高大，方跳上辦公桌勸架，伊並未出手毆打戊○○云云。被告丁○○
    辯稱：伊雖有於九十年九月十日、十二日、十三日與丙○○一同前往上址，惟並
    未出言恐嚇或脅迫，另同年月十四日與戊○○商談時，因戊○○口氣並不友善，
    故有發生爭執及拉扯，惟並未動手毆打告訴人云云。被告辛○○則辯稱：九十年
    九月十四日係丁○○先進入上開辦公室，其與丙○○跟隨在後，是突然聽到辦公
    室內有聲響，看到有人在打架，即趕緊進入辦公室內勸架，其並未出手毆打告訴
    人云云。經查：
（一）證人庚○○即戊○○之會計證陳：於九月十日下午十五時許，有丁○○、丙○○及另二名不詳姓名之四名男子來我工廠辦公室找我老闆，談論工程款問題，
      其內容我並不清楚，但他們四人面帶凶相，第二次則於九月十二日上午八至九
      時許，有三個人（指丁○○、丙○○、另一名不詳）又來找我老闆，但我老闆
      不在場，那三人就跟老闆娘談事，約五分鐘後那三人就離開，但離開前有人說
      ：沒關係，大人的事，也可以找小孩還等語。第三次則於九月十三日，有一輛
      ＷＶ－六五一八廂型車橫停我工廠前，走下二個人（指丁○○、丙○○）進入
      辦公室找我老闆談事，但因我在辦公室外，所以並不知談論內容 (見警卷第十
      頁）；九月十二日我有聽見他們（指丙○○、丁○○、辛○○）說大人的事小
      孩也可以清（見偵卷第二十六頁）；十二日早上八點那四個人沒有一起到辦公
      室，只有三個人而已，而且只有其中二個人，我有印象就是十日來的其中二個
      人；丁○○、丙○○兩位四次都有到場，辛○○先生曾經到過，但我不記得幾
      次等語（見原審卷第四十四頁以下）。證人乙○○證述：九十年九月十日，丙○○、丁○○、辛○○三個人確實有去，第四個人進去辦公室後就出來，所以
      我無法確定第四個人是誰，當時我人在辦公室裡面，四個人都有進來，後來有
      一個出去，有一個比較矮的就是丙○○進來就用台語說「你們有錢人我不怕你
      ，我可以跟你配」，他的意思就是說我們怕他們，他們不會怕我們。九月十二
      日，有丙○○、丁○○還有一個現在不在法庭上的人來，剛好我們老闆不在（
      指戊○○），他們很兇的問我要不要去撤，我說我們不認識，我請他們去找利
      嘉的負責人來談，講了一下子，其中一個人就跟我說沒關係如果是這樣子的話
      「也可以找妳的小孩解決」，丙○○又跟我說「我們是有錢人他們是沒有錢人
      沒有關係」，另外一個現在不在法庭上的（當日庭訊之人有丙○○、丁○○、
      辛○○）人就跟其他人說「不要跟她講了」，他們站起來要出去的時候，比較
      胖的丁○○就說「限我兩點以前要撤，否則要我看著辦」，我請他們留電話和
      名字，但是他們不願意。他們要我向老闆說兩點以前要撤。我送他們到門口去
      ，丁○○告訴我，「如果我是老闆他現在就打我了」。九月十三日，我印象是
      丙○○、丁○○來，他們一台車橫在我們工廠門口，下車就到辦公室，拉著我
      們老闆的手臂出去，我跟他們說不要這樣子，請他們去找原來的或是現在的負
      責人解決。他們進來的時候就要拉老闆出去，我們老闆不出去，我有聽到丙○○恐嚇老闆，但是內容是什麼我忘記了等語（見原審卷第九十頁以下），核與
      告訴人戊○○指陳：九十年九月十日下午四點丙○○、丁○○、辛○○、還有
      一個不認識的到現場，十二日伊不在場，十三日丁○○及另外一個人到場之語
      相符（見原審卷第五十頁以下），再佐以被告辛○○供承：十日至十三日之間
      ，我有跟他們去一次之證詞（見原審卷六十頁），則綜上證詞以觀，十日到場
      之人有丙○○、丁○○、辛○○及另一名姓名不詳之男子；十二日到場者有丙○○、丁○○及一姓名不詳之男子；十三日到場者有丙○○、丁○○之事實已
      可認定。
（二）被告丙○○於九十年一月間，經洪玉美之讓與而取得利嘉公司之經營權，並與
      被告丁○○、辛○○同為利嘉公司之股東，因利嘉公司前於八十八年間，積欠
      戊○○鋼鐵價金二十三萬零五百十八元尚未清償，並經戊○○提起民事訴訟獲
      勝訴判決確定，故戊○○遂於九十年八月二十九日，持原審法院民事簡易判決
      及確定證明書向該院聲請就行政院農業委員會水土保持局第五工程所應給付予
      利嘉公司之工程款予以扣押，並經該院民事執行處於同年九月六日核發扣押命
      令等情，業經被告丙○○、丁○○、辛○○三人於偵查中供述明確，核與證人
      即利嘉公司原負責人洪玉美證述相符（見原審卷第五十五以下），並有民事確
      定判決書、民事執行九十年度執字第二九八八號執行命令在卷可憑，則可知被
      告丙○○、丁○○、辛○○均係利嘉公司股東，且就戊○○聲請強制行事件均
      有經濟上之利害關係自明。
  （三）被告丙○○、丁○○分於九十年九月十日，向告訴人戊○○表示：「你是有
        錢人，我們是沒錢人沒關係」，丁○○並舉起拳頭；九十年九月十二日向證
        人乙○○表示「沒關係，大人的事，也可以找小孩」、「如果你是老闆，我
        就打你」及「限下午二點以前撤封，否則看著辦」等語及九十年九月十三日
        強拉戊○○外出未果，並向告訴人戊○○表示：「如果不去撤銷，就給你好
        看，你的小孩子在唸大學，我都知道」等語，迭經告訴人戊○○於警詢（見
        警卷第七頁以下）、偵查（見偵卷第七十六頁）及原審調查（見原審卷第五
        十頁以下），復有證人乙○○、庚○○（原審卷第九十頁、四十四頁以下）
        及均在本院九十二年五月二十七日本院調查時證陳明確，互核相符，則被告
        丁○○、丙○○於上揭時間或出言、舉拳脅迫，或出手強拉強暴告訴人戊○○之事實已可認定。
  （四）被告丙○○、丁○○、辛○○係同時進入戊○○鋼鐵廠內之辦公室，且一進
        入辦公室內即共同毆打告訴人戊○○乙節，業經證人即當時在場之甲○○於
        原審調查（見原審卷第五十六頁以下）及本院九十二年五月二十七日調查時
        證述綦詳，並於原審調查時當庭指認被告丁○○即伊抱住之人，另證人庚○○亦當庭指認被告丙○○、丁○○確曾於九十年九月十四日進入辦公室內等
        情明確（見原審卷第四十七頁），核與告訴人戊○○指陳之事實相符，再佐
        以被告辛○○亦自承同日係與被告丙○○、丁○○同至上址，業據被告辛○○供述在卷（見原審卷第六十一、六十五頁），足證當日被告丙○○、丁○○、辛○○係同時進入戊○○鋼鐵廠內之辦公室。並隨即著手毆打告訴人戊○○，而戊○○受有如事實欄所示之傷害等情，亦有行政院衛生署臺東醫院
        診斷書一紙、告訴人戊○○受傷照片五幀及現場照片二幀在卷足憑，則被告
        丙○○、丁○○、辛○○毆打告訴人戊○○之事實足認定。
    （五）被告辛○○於九十年九月十日下午四時，十四日上午八時與被告丁○○、
          丙○○同為戊○○聲請強制執行之事同至上址，而三人同為利嘉公司股東
          ，利害關係一致，依經驗法則，則三人就上述時日之犯行丙○○、丁○○
          就九十年九月十二日、十三日犯行亦均有犯意之聯絡及行為分擔均為共同
          正犯之事實，已足認定。
    （六）綜上所述，本件事證明確，被告丙○○、丁○○及辛○○上開所辯，顯係
          事後卸責之詞，不足採信，被告丙○○、丁○○及辛○○之犯行，堪予認
          定。
二、核被告丙○○、丁○○、辛○○所為，均係犯刑法第三百零四條第二項、第一項
    之強制未遂罪及第二百七十七條第一項之普通傷害罪。按刑法第三百四十六條恐
    嚇得利罪，必以意圖為自己不法之所有為其構成要件，惟本件被告丙○○、丁○○及辛○○三人，係因渠等經營之利嘉公司原可取得之工程款項，為告訴人所查
    封，為維護利嘉公司之權益，並無其他不法所有之意圖，是要與刑法第三百四十
    六條恐嚇得利罪之構成要件不符。公訴意旨認被告丙○○、丁○○及辛○○三人
    所為，另應依刑法第三百四十六條第三項、第二項之恐嚇得利未遂罪處斷，尚有
    未洽，惟其起訴之基本事實同一，本院自應加以審理，且公訴人於原審蒞庭時亦
    陳明同意變更起訴法條為刑法第三百零四條第二項，爰依法變更起訴法條，併此
    敘明。被告丙○○、丁○○、辛○○，就九十年九月十日之強制未遂罪及九月十
    四日強制未遂部分，丙○○、丁○○另就九十年九月十二日、十三日之犯行，亦
    均具有犯意聯絡及行為分擔，為共同正犯。被告丙○○、丁○○先後四次（十、
    十二、十三、十四）、辛○○前後二次（十日、十四日）強制行為，時間緊接，
    方法相同，觸犯構成要件相同之罪，顯係基於概括犯意反覆為之，為連續犯，應
    依刑法第五十六條之規定，以一罪論，並加重其刑。被告丙○○、丁○○、辛○○雖已著手強制行為之實施，惟尚未生使人行無義務之事之結果，為未遂犯，爰
    依刑法第二十六條前段規定，按既遂犯之刑度減輕其刑。並依法先加重後減輕之
    。被告丙○○等三人所犯上開二罪間，有方法結果之牽連關係，依刑法第五十五
    條規定，應從較重之普通傷害罪處斷。
三、原審對被告丙○○、丁○○、辛○○論罪科刑原非無見，惟原審法院未認定被告
    辛○○九十年九月十日下午四時之強制未遂犯行，即屬無可維持，應予撤銷改判
    。爰審酌被告三人係因不諳法律，認苦心經營所得之款項遭他人查封，而心生不
    滿，三人均係一時失慮致罹刑典，固情有可原，惟被告三人手段惡劣且犯後不知
    悔改，仍振振有詞，態度不佳，而告訴人戊○○至庭雖表亦不要被告賠償，祇要
    被告衷心悔改，但言詞中仍呈現出對被告行徑恐懼之陰影等一切情狀，對被告各
    量處如主文所示之刑，並均諭知易科罰金之折算標準。
四、本件公訴意旨另以：被告丙○○、丁○○、辛○○，於九十年九月十日、十二日
    、十三日、十四日，共同未經允許無故侵入上址廠房內之辦公室之建築物找戊○○，被告辛○○於十二日、十三日二日並與被告丙○○、丁○○共同為如事實欄
    所載之脅迫行為，因認被告丙○○、丁○○及辛○○，另涉犯刑法第三百零六條
    侵入住居罪及被告辛○○另就九十年九月十二日、十三日部分，亦涉有刑法第三
    百零四條第二項、第一項之強制未遂等罪嫌云云。惟刑法第三百零六條所稱無故
    侵入他人建築物者，係指無正當理由且未得到或違反居住權人之同意而進入者而
    言，告訴人於偵查中指稱：從大門口到辦公室，並不須要得到允許，因為戊○○
    鋼鐵廠本來就是對外開放，方便人來買貨等語（見偵卷第七十六頁），證人乙○○於原審時證陳：因為是個生意的場所，沒有限制什麼樣的人才可以進入，只要
    是來找我們談事情的，我們都會讓他們進入，即使再怎麼凶我們也會以禮相待，
    被告他們來了幾次，雖然一次比一次凶，心裡也很害怕，但還是讓他們進來」等
    語相符（見原審卷第九十三頁），足證被告丙○○、丁○○、辛○○進入戊○○
    鋼鐵廠之辦公室時，並未違反管理權人之意願，自與刑法第三百零六條第一項侵
    入住居罪之構成要件有間，另辛○○未涉九十年九月十二日、十三日強制未遂之
    犯行，已如前述，則公訴人仍執此提起上訴為無理由，惟公訴人認與前述論罪科
    刑部分有裁判上一罪關係，自無庸就此部分另為無罪之諭知。
貳、無罪部分
一、公訴意旨略以：被告己○○於九十年十月十四日與被告丙○○、丁○○、辛○○
    三人，共同基於傷害之犯意聯絡，於九十年九月十四日上午八時許，未經戊○○
    之同意進入位於臺東市○○路十四號之辦公室後，由被告己○○站在辦公室門口
    把風，被告丁○○、丙○○、辛○○則入內毆打戊○○，致戊○○受有胸部挫傷
    、右上唇瘀傷、右大拇指瘀傷及右鼻孔流血等傷害，因認被告己○○涉有刑法第
    三百零六條第一項之侵入建築物罪及同法第三百四十六條第三項、第一項之恐嚇
    得利未遂罪嫌云云。
二、按犯罪事實應依證據認定之，無證據不得推定其犯罪事實，刑事訴訟法第一百五
    十四條定有明文。訊據被告己○○固不否認於九十年九月十四日上午八時許，與
    被告丙○○、丁○○及辛○○同去戊○○鋼鐵廠，惟堅詞否認有何共同傷害及其
    他犯罪之犯行，辯稱：伊係被告丁○○之工人平日一同上工，當日係於戊○○鋼
    鐵廠大門等候，並非於辦公室門口把風等語。經查：
（一）證人甲○○曾於偵查中經檢察官命其指認於九十年九月十四日毆打告訴人戊○○究係何人，證人甲○○答稱：有坐在法庭內等語，惟當日除被告己○○外均
      到庭（見偵卷第二十四頁），另證人甲○○於本院調查時則證稱：當時三人均
      有動手，現在有丁○○在裡面，另二人我無法認得等語（見本院九十年五月二
      十七日筆錄），是以，證人甲○○自無法證明被告己○○有何共同傷害之犯行
      。
（二）另證人庚○○於原審中證陳：有四個人，我看見的只有三個人在裡面，一個人
      在辦公室外面等語，經原審法院要求其當庭指認被告四人何人曾經至戊○○鋼
      鐵廠時，證人明確指稱被告丁○○、丙○○二位四次都有到場，辛○○曾經到
      過，惟次數為何已不記得，另對己○○並沒有什麼印象等語（見原審卷第四十
      六頁以下），於本院調查時亦為相同之證述，則可知己○○於丙○○、丁○○
      、辛○○動手毆打戊○○時，被告己○○並未在辦公室現場之事實已可認定。
（三）當日證人庚○○報案後，臺東縣警察局臺東分局永樂派出所之員警朱正明有至
      戊○○鋼鐵廠處理，而證人朱正明於原審調查時證稱：到達現場時，除己○○
      以外，其餘三名被告均留在現場等語（見原審卷第一一七頁以下），如被告己○○確係擔任把風之工作，則於員警到達現場時，上述證人或告訴人應會主動
      告知警員尚有一名共犯，豈會任由被告己○○自行離去，而不加攔阻或報警處
      理？再者，證人甲○○結陳：當時確實有四人，一人沒進來，在外面之人應該
      知道裡面打架，但其沒有進來等情。（見本院九十二年五月二十七日筆錄），
      則由此可推知己○○應僅係單純站在外面而非有犯意之聯絡，否則焉有不助拳
      之理？從而被告己○○稱僅係因一起上工，在外面等之辯解，當可信為真正。
      綜上所述，本件公訴人所舉之證據，尚不足以證明被告己○○涉有共同傷害、
      侵入住居罪、強制及恐嚇得利未遂行為，此外，本院復查無其他積極證據足資
      證明被告己○○有何公訴人所指之犯行，不能證明被告己○○犯罪，原審因之
      諭知被告己○○為無罪之判決，並無不當，公訴人仍執前詞提起上訴為無理由
      應予駁回 。
參、被告丙○○經合法傳喚，無正當理由不到庭，爰不待其陳述，逕行判決，附此說
    明。
據上論斷，應依刑事訴訟法第三百六十九條第一項前段、第三百六十八條、第三百七
十一條、第二百九十九條第一項前段，第三百條、刑法第二十八條、第五十五條、第
三百零四條第二項、第一項、第二百七十七條第一項、四十一條、第二十六條前段，
罰金罰鍰提高標準條例第一條前段、第二條，判決如主文。
本案經檢察官崔紀鎮到庭執行職務
中        華       民      國      九十二    年    六     月    十     日
                                       審判長法官  謝志揚
                                             法官  莊謙崇
                                             法官  陳淑媛
右為正本係照原本無異。
本件不得上訴。
                                           書記官  邱廣譽
中        華       民      國      九十二    年    六     月    十     日


司法院資訊處製作；財團法人民間司法改革基金會備份。
